【裁判字號】    90,自,902
【裁判日期】    920225
【裁判案由】    詐欺
【裁判全文】
臺灣臺北地方法院刑事判決                            九十年度自字第九○二號
    自  訴  人  乙○○  男  六.
    被      告  甲○○  男  四.
              （原名李文彥）
右列被告因詐欺案件，經自訴人提起自訴，本院判決如左：
    主  文
甲○○無罪。
    理  由
一、自訴意旨如附件之自訴狀繕本所載。因認被告甲○○涉有刑法第三百三十九條第
    一項之詐欺罪嫌云云。
二、按犯罪事實應依證據認定之，無證據不得推定其犯罪事實。又不能證明被告犯罪
    者，應諭知無罪之判決，刑事訴訟法第一百五十四條、第三百零一條第一項分別
    定有明文。次按刑事訴訟法上所謂認定犯罪事實之證據，係指足以認定被告確有
    犯罪行為之積極證據而言，該項證據自須適合於被告犯罪事實之認定，始得採為
    斷罪資料；如未能發現相當證據，或證據不足以證明，自不能以推測或擬制之方
    法，以為裁判之基礎。又刑法第三百三十九條第一項詐欺罪之成立，以意圖為自
    己或第三人不法所有，以詐術使人將本人或第三人之物交付為要件。所謂以詐術
    使人交付，必須被詐欺人因其詐術而陷於錯誤，若其所用方法，不能認為詐術，
    亦不致使人陷於錯誤，即不構成該罪，最高法院二十九年上字第三一○五號、四
    十年台上字第八六號、四十六年台上字第二六○號分別著有判例可資參照。
三、自訴人乙○○認被告甲○○涉有前開犯嫌，無非以被告向其購畫所簽發之華南商
    業銀行支票印鑑不符、存款不足退票，又被告於九十年八月五日以電話向其周轉
    新臺幣（下同）二十萬元，伊將其匯入被告華南商業銀行（下稱：華南銀行）之
    帳戶後，被告所簽發之華南銀行支票退票，經再三催促始歸還部分款項為據。訊
    據被告堅決否認涉有詐欺之犯行，辯稱：伊確有簽發票據向自訴人購畫用於裝璜
    辦公室，但因所合夥之事業未成，因此並未向自訴人取畫，至所簽發用以購畫之
    支票簽發交付自訴人後，因印鑑章遺失，因此向華南銀行變更印鑑章，嗣因周轉
    不靈因此未通知自訴人換票，後其以電話向自訴人借款二十萬元，自訴人確有匯
    入其戶頭，雖因周轉失靈，無法依約清償，但其至今已清償美金一千三百元及新
    臺幣四萬餘元予自訴人等語。經查：（一）、經傳訊證人即自訴人畫廊之雇員斯
    稚芸證稱：「（被告向自訴人買畫的事情，你清楚嗎？）知道，買畫的時候我不
    在場，我知道他買了兩張畫，自訴人給他折扣，並且給他較長的票期，但是畫沒
    有拿走。有一張大張的要放在辦公室裡，但是辦公室還沒有找到，小張的是要送
    給他的女朋友，但是兩張畫都沒有拿走。」「（當時被告買了兩張畫之後，可否
    隨時可以拿走？）一般是熟客，只要先付一點訂金，我們就可以把畫送去，再收
    齊款項，因為當時被告一直沒有說明畫要送到哪裡，所以畫到現在都一直沒有送
    走。」（見本院九十一年十一月二十六日訊問筆錄第六頁、第七頁）此與被告辯
    稱向自訴人購畫用於裝璜辦公室，但因合夥事業未成，因此未取走畫相符，是被
    告若意圖為自己不法之所有，依證人所述，應可支付一點訂金取走該畫，但被告
    並未如此，是其有否施用詐術？甚有疑問。又被告於九十年五月、六月間因購畫
    所交付自訴人之支票二張，發票日分別為九十年十月五日、同年十月十五日，均
    因存款不足及印鑑不符退票，惟經本院函詢華南銀行該支票帳戶之往來情形，該
    帳戶於被告簽發支票時往來應屬正常，迄九十年十月二十六日始列為拒絕往來戶
    ，此有華南銀行總行營業部九十一年十月十五日（九十一）華銀營存字第九五○
    號函附卷可稽，至被告支票之印鑑章於九十年七月二十日更換，亦即在被告簽發
    上開支票後逾一個月始更換，此有華南銀行九十二年一月七日（九十一）華銀營
    存字第○○九號函附卷可參，足見，被告簽發支票時財務往來尚屬正常，且係因
    印鑑章之更換導致印鑑不符，並非故意蓋非印鑑章使支票無法兌現，是難據此即
    謂被告施用詐術。況依自訴人於本院審理中所稱因被告所開支票票期甚長，所以
    未將畫送給被告等語（見本院九十一年十一月二十六日訊問筆錄第七頁），亦堪
    認被告並未陷於錯誤而交付財物。從而，自難認定被告訂畫即涉詐欺。（二）、
    被告於九十年八月五日向自訴人調借二十萬元，已向自訴人表示需款恐急，是自
    訴人匯款被告時應已知曉借錢給自訴人之風險性，其當思慮再三，尚難因被告嗣
    後無法依約還款，即推認被告施用詐術，況被告借錢後，於同年月下旬簽發面額
    二十萬之支票一張及借據一紙予自訴人，復先後歸還自訴人美金一千三百元及新
    臺幣四萬餘元，並於九十一年二月一日成立調解筆錄，此據自訴人及被告陳述相
    符，復有台北市大安區調解委員會調解筆錄影本附卷可佐，徵之被告自始並未否
    認債務，且在九十一年八月三日通緝到案入監服刑前，更已清償部分款項等情，
    堪認被告尚乏不法所有之意圖。承前所述，本件應係借款未還之民事債務不履行
    糾葛，被告主觀上既無詐欺之意圖，客觀上亦缺施詐行徑，要難以被告嗣後之履
    債情況遽論有詐欺構成要件該當。此外，復查無其他積極證據足證被告有何自訴
    人所指犯行，不能證明犯罪，自應為被告無罪判決之諭知，以昭公允。至被告所
    積欠之債務，自訴人當可尋民事途逕求償，附此敘明。
據上論斷，應依刑事訴訟法第三百四十三條、第三百零一條第一項，判決如主文。
中      華      民      國        九十二年       二月  二十五    日
                                      臺灣臺北地方法院刑事第六庭
                                          法  官   劉嶽承
右正本證明與原本無異。
如不服本判決，應於判決送達後十日內向本院提出上訴狀(應抄附繕本)。告訴人
或被害人如對於本判決不服者，應具備理由請求檢察官上訴，其上訴期間之計算
係以檢察官收受判決正本之日期為準。
                                          書記官   張耀鴻
中      華      民      國        九十二年       二月  二十五    日


司法院資訊處製作；財團法人民間司法改革基金會備份。
